【裁判字號】    99,易緝,51
【裁判日期】    991227
【裁判案由】    違反替代役實施條例
【裁判全文】
臺灣彰化地方法院刑事判決              99年度易緝字第51號
公  訴  人  臺灣彰化地方法院檢察署檢察官
被      告  白育魁
上列被告因違反替代役實施條例案件，經檢察官提起公訴（95年
度偵字第3299號），本院判決如下：
    主  文
白育魁無罪。
    理  由
一、公訴意旨略以：被告白育魁係替代役第23梯次之役男，前服
    役於臺灣彰化少年輔育院，因違反毒品危害防制條例，經法
    院裁准執行觀察勒戒（執行期間自民國93年4 月30日起至同
    年5 月24日止），並於93年5 月21日經內政部以授役召字第
    0930111122號函核定停役，溯自同年4 月30日起生效。嗣因
    觀察勒戒執行完畢，依停役替代役役男免予回役作業規定第
    3 點第5 款但書款定，應予回役，內政部役政署乃於95年2
    月22日以役署召字第0950003539號函核定白育魁按原梯次回
    役，自95年3 月21日起生效，並通知白育魁及其分發服勤單
    位即臺灣彰化少年輔育院。詎被告白育魁始終未到服役單位
    報到，經聯絡其家屬，亦表示其行方不明，無法通知，因認
    被告白育魁係違反替代役實施條例第52條無故不就職役罪嫌
    等語。
二、按犯罪事實應依證據認定之，無證據不得認定犯罪事實；又
    不能證明被告犯罪者，應諭知無罪之判決，刑事訴訟法第15
    4 條第2 項、第301 條第1 項分別定有明文。次按認定不利
    於被告之事實，須依積極證據，茍積極證據不足為不利被告
    事實之認定，即應為有利於被告之認定，更不必有何有利之
    證據；事實之認定，應憑證據，如未能發現相當證據，或證
    據不足以證明，自不能以推測或擬制之方法，以為裁判之基
    礎；且認定犯罪事實所憑之證據，雖不以直接證據為限，間
    接證據亦包括在內，然而無論直接證據或間接證據，其為訴
    訟上之證明，須於通常一般之人均不致有所懷疑，而得確信
    其為真實之程度者，始得據為有罪之認定，倘其證明尚未達
    到此一程度，而有合理之懷疑存在而無從使事實審法院得有
    罪之確信時，即應由法院為諭知被告無罪之判決；且刑事訴
    訟法第161 條第1 項規定：檢察官就被告犯罪事實，應負舉
    證責任，並指出證明之方法。因此，檢察官對於起訴之犯罪
    事實，應負提出證據及說服之實質舉證責任。倘其所提出之
    證據，不足為被告有罪之積極證明，或其指出證明之方法，
    無從說服法院以形成被告有罪之心證，基於無罪推定之原則
    ，自應為被告無罪判決之諭知（最高法院30年上字第816 號
    、40年臺上字第86號、76年臺上字第4986號、92年臺上字第
    128 號判例意旨參照）。
三、本件公訴人認被告白育魁涉有上開違反替代役實施條例第52
    條無故不就職役罪罪嫌，無非係以(1)被告自承未於95年3 月
    21日到臺灣彰化少年輔育院報到之供述、(2)臺灣彰化少年輔
    育院95年4 月3 日彰輔人字第0950200062號函及隨函檢附之
    內政部役政署95年2 月22日役署召字第0950003539號函、停
    役替代役役男回役免予回役審查核定表、役籍表(一)、臺中市
    西屯區公所95年3 月29日公所兵徵字第0950006150號函、里
    幹事鍾繼萊報告書、送達證書各1 件為其所憑之論據。惟被
    告雖自承未於95年3 月21日到臺灣彰化少年輔育院報到之事
    實，卻復供稱：其不知道何時要回役，也沒有接到通知，因
    其觀察、勒戒執行完畢後，與家人相處不睦，感情不好，便
    離家在外居住，未與家裡聯絡，家人亦不知其所在等語。
四、經查：
  (一)本案下揭全部卷證所涵括之供述證據及非供述證據，經本院
    依法踐行調查證據程序，公訴人及被告均不爭執各該證據之
    證據能力，且亦查無依法應排除其證據能力之情形，是後述
    所引用證據之證據能力均無疑義，合先敘明。
  (二)按替代役役男有下列情形之一者，停服替代役，稱為停役：
    ... 。三經通緝、羈押，或經觀察勒戒或宣告徒刑、拘役確
    定在執行中者，替代役實施條例第10條第1 項第3 款定有明
    文。又經依本條例第10條規定核定停役之替代役役男，其停
    役原因消滅者，直轄市、縣（市）政府應陳報主管機關核定
    回役或免予回役；主管機關應將核定結果，通知替代役役男
    及需用機關或用人單位，替代役實施條例施行細則第10條亦
    有明文。是可知，替代役男經停役後，並非於停役原因消滅
    時即當然回役，並負擔主動回原服役單位繼續服替代役之義
    務，而是須經直轄市、縣（市）政府陳報主管機關為回役或
    免予回役之核定，並於主管機關核定回役，並將該核定回役
    之結果通知替代役役男後，替代役男始負有依通知指定日期
    回役之義務。
  (三)臺中市西屯區公所99年11月24日公所兵字第0990023890號函
    復本院所詢回役通知送達依據乙事，於說明四答稱：「有關
    回役通知，本院依臺中市政府函轉內政部規定（附件五）辦
    理」等語；而依該函附件五之內政部93年7 月6 日內授役召
    字第0930111521號函說明一記載：「請各直轄市、縣（市）
    政府轉知所屬鄉（鎮、市、區）公所，爾後送達本部核定回
    役公文時，請依行政程序法第76條規定製作送達證書，將其
    附卷存檔，俾利對於核定回役役男未報到回役者移送法辦之
    後續處理等相關作業..」（分別見本院卷第42、53頁）。可
    知，有關替代役男回役通知之送達，除上開內政部函所指行
    政程序法外，應無其他特別法之規定。雖該內政部函文僅提
    及「依行政程序法第76條規定製作送達證書」，但此係因該
    函之目的在要求鄉（鎮、市、區）公所確實遵守行政程序法
    第76條規定之內容製作回役通知送達證書，當不得因此即謂
    除該條外，即不再適用行政程序法其他有關送達之規定（即
    行政程序法第67至91條），蓋除法律另有特別規定外，行政
    程序法乃行政機關為行政作為時所應遵守之程序事項規定。
  (四)又按送達，於應受送達人之住居所、事務所或營業所為之。
    於應送達處所不獲會晤應受送達人時，得將文書付與有辨別
    事理能力之同居人、受雇人或應送達處所之接收郵件人員（
    稱之為「補充送達」）。前項規定於前項人員與應受送達人
    在該行政程序上利害關係相反者，不適用之。應受送達人或
    其同居人、受雇人、接收郵件人員無正當理由拒絕收領文書
    時，得將文書留置於應送達處所，以為送達（稱之為「留置
    送達」）。送達，不能依前二條規定為之者，得將文書寄存
    送達地之地方自治或警察機關，並作送達通知書兩份，一份
    黏貼於應受送達人住居所、事務所、營業所或其就業處所門
    首，另一份交由鄰居轉交或置於該送達處所信箱或其他適當
    位置，以為送達（稱之為「寄存送達」）。前項情形，由郵
    政機關為送達者，得將文書寄存於送達地之郵政機關。寄存
    機關自收受寄存文書之日起，應保存3 個月。又對於當事人
    之送達，有下列各款情形之一者，行政機關得依申請，准為
    公示送達︰一應為送達之處所不明者。二於有治外法權人之
    住居所或事務所為送達而無效者。三於外國或境外為送達，
    不能依第86條之規定辦理或預知雖依該規定辦理而無效者。
    有前項所列各款之情形而無人為公示送達之申請者，行政機
    關為避免行政程序遲延，認為有必要時，得依職權命為公示
    送達。當事人變更其送達之處所而不向行政機關陳明，致有
    第一項之情形者，行政機關得依職權命為公示送達，行政程
    序法第72條第1 項前段、第73條、第74條、第78條分別定有
    明文。
  (五)查被告白育魁於95年3 月間已為20歲以上之成年人，亦為有
    行政程序之行政行為能力人（行政程序法第22條第1項 第1
    款規定），是依上揭規定，本件回役通知，自應送達至被告
    之住居所予被告本人，若未能會晤被告本人，雖非不得交予
    與被告同一住所之父親或母親，但若被告父、母拒絕收受，
    則應將回役通知留置在被告之住所，始能生合法送達之效力
    ；又如不能將回役通知送達被告本人或為上揭補充、留置送
    達，亦應以上開寄存送達之方式為本件回役通知送達，始能
    生合法送達之效力；另倘若被告之父母已明確表示被告已不
    住居原送達地址，因戶籍地址並非必然為被告之住所，此時
    如不能查知被告實際住居所，自僅能依上揭公示送達之規定
    為本件回役通知之送達，始能生合法送達之效力。
  (六)惟臺中市西屯區公所99年11月24日公所兵字第0990023890號
    函復本院所詢本件回役通知送達狀況乙事，於說明三答稱：
    「本所依慣例請里幹事將回役通知送達白員戶籍地，但其父
    拒絕簽收，再由郵政單位送達，亦以查無此人退回，本所檢
    附相關資料陳報法務部、臺灣彰化少年輔育院、臺中市政府
    在案（附件四）」等語；又細核該函附件四中有關本件回役
    通知之送達資料，僅有里幹事鍾繼萊報告書影本1 份、經以
    「原址查無此人」為由退回之掛號信封影本1 個、空白之臺
    中市西屯區公所送達證書影本2 份（見本院卷第42、48-51
    頁）。其中里幹事鍾繼萊報告書內容為「里幹事鍾繼萊在95
    年3 月2 日下午3 時10分，於四川路131 號（白育魁君之父
    所經營商行）送達白育魁君之西屯區公所行政文書1 件（停
    役又回役通知），其父（白錫安君）當時表示其子行蹤不明
    ，無法送達，拒絕簽收，故又將文書攜回，並交予兵役課」
    ，可知，該次由行政機關人員親自送達之文書，不但非送達
    被告之戶籍址臺中市○○區○○里○○○○街50號6 樓之3
    ，於被告父親拒絕代為收受後，亦未為留置送達，自無從認
    該次之送達屬合法。嗣臺中市西屯區公所雖再將被告之回役
    通知交由郵政機關向被告之戶籍址為送達，但又經以「原址
    查無此人」為由退回，並未經郵政機關為「留置送達」或「
    寄存送達」，亦有上開掛號信封及空白送達證書影本各1 件
    在卷可佐，可知該次之送達亦非合法。而依臺中市西屯區公
    所函復本院資料，並無臺中市西屯區公所於該次郵寄被告回
    役通知送達遭退回後，查明被告實際住居所後再為送達，或
    經以被告「應為送達之處所不明」為由進行公示送達之資料
    ，可徵臺中市西屯區公所嗣並未再為送達。從而，本件被告
    之回役通知始終未經合法送達予被告之事實，洵堪確定。
  (七)本件被告之回役通知既未經合法送達予被告，依上揭替代役
    實施條例施行細則第10條規定及說明，自難認被告已負有依
    該回役通知所示，於指定之95年3 月21日到臺灣彰化少年輔
    育院報到回役之義務。
  (八)綜上所述，被告白育魁雖未依回役通知所示，於指定之95年
    3 月21日到臺灣彰化少年輔育院報到回役，但其就該次回役
    既未受合法通知而負有回役義務，自無違反回役規定之可言
    ，核與替代役實施條例第52條所定無故不就職役罪之構成要
    件有間。此外，依卷內資料復查無其他積極證據足資認定被
    告涉有公訴人所指之無故不就職役罪，既不能證明被告犯罪
    ，依法自應為其無罪之諭知。
據上論斷，應依刑事訴訟法第301 條第1項，判決如主文。
本案經檢察官廖偉志到庭執行職務。
中    華    民    國    99    年    12    月    27    日
                  刑事第四庭    法  官  吳永梁
以上正本證明與原本無異。
如不服本判決應於收受判決後10日內向本院提出上訴書狀，並應
敘述具體理由；其未敘述上訴理由者，應於上訴期間屆滿後20日
內向本院補提理由書(均須按他造當事人之人數附繕本)「切勿逕
送上級法院」。
中    華    民    國    99    年    12    月    27    日
                                書記官  許原嘉

司法院資訊處製作；財團法人民間司法改革基金會備份。
